【裁判字號】    95,醫,9
【裁判日期】    990810
【裁判案由】    損害賠償
【裁判全文】
臺灣士林地方法院民事判決                 95年度醫字第9號
原      告  丁○○
訴訟代理人  張家琦律師
            林鳳秋律師
複  代理人  曾酩文律師
被      告  馬偕紀念醫院
法定代理人  乙○○
            甲○○
            丙○○
前列三人共同
訴訟代理人  劉紀翔律師
上列當事人間請求損害賠償事件，本院於中華民國99年7 月13日
言詞辯論終結，判決如下：
    主  文
原告之訴及假執行之聲請均駁回。
訴訟費用由原告負擔。
    事  實  及  理  由
一、原告起訴時被告馬偕紀念醫院之法定代理人為黃俊雄，嗣於
    訴訟進行中，變更法定代理人為乙○○，有醫療機構開業執
    照1 件在卷可稽（本院卷一第307 頁），是乙○○聲請承受
    本件訴訟，自應准許。
二、原告起訴主張：伊於民國93年8 月21日上午10時36分許，因
    右側肢體無力、意識障礙、無法言語等嚴重腦中風症狀，由
    救護車送至被告馬偕紀念醫院淡水院區急診就醫，經當時擔
    任急診室診治醫師之被告甲○○診治，詎被告甲○○竟忽視
    原告已有右側肢體無力之腦中風症狀，亦忽視原告先前數星
    期在臺北榮民總醫院有類似發作之短暫性缺血發作病史，僅
    以暈眩症之藥物治療，未於第一時間為原告施作腦部電腦斷
    層，以致未能即時檢查分辨究係出血性抑或梗塞型中風，作
    為進一步治療之依據，被告甲○○遲至93年8 月21日晚間6
    時40分許，對原告施以腦部電腦斷層檢查後，仍肯定表示原
    告並無中風情形，然卻在病歷上寫下錯誤之診斷「SAH 」即
    「蜘蛛網膜下腔出血」，且未馬上會診其他神經內科醫師，
    對原告施作神經學檢查，即逕自下班。嗣於同日晚間8 時許
    ，由被告丙○○接替被告甲○○擔任急診室醫師診治後，亦
    未及時察覺原告於當日晚間8 時11分許，開始出現無法言語
    等腦中風症狀，而未即時會診其他神經內科醫師，對原告施
    作神經學檢查，以預防原告出現再中風之危險，而僅將原告
    置於急診室觀察而未改變治療方式，迨至翌（22）日上午6
    時30分許，始由淡水馬偕醫院之其他醫師診斷為嚴重腦中風
    病症。被告甲○○及丙○○除未即時正確診斷原告病狀外，
    且經電腦斷層掃瞄後，亦未能診斷出原告已呈中風狀態，因
    此延誤「於三小時內施予血栓溶解劑治療」之黃金時機，亦
    未施以血管攝影引導打通腦部阻塞之治療方式，且未告知原
    告前開治療方式及其風險，實已違反告知說明義務，致原告
    迄今仍未痊癒，受有腦中風併右側偏癱、失語症等重傷害，
    因而受有下列損害：(一)醫療費用新臺幣（下同）30,345元。
    (二)自93年8 月21日至95年8 月18日止計728 天，由原告之母
    看護，以臺北榮民總醫院收費標準全日看護每日2,200 元計
    算，原告受有相當於看護費之損害1,601,600 元。(三)原告因
    此傷害所受勞動力減損狀況為69.21 ％，而事發後詎原告退
    休之年尚有31年，且事發前一年薪資為976,126 元，依霍夫
    曼計算公式扣除中間利息，被告應一次賠償原告12,445,118
    元（計算式如下：976,126 ×18.00000000 ×69.21 ％＝12
    ,445,118）。(四)非財產上之損害即精神慰撫金200 萬元。原
    告依據民法第184 條、第185 條、第188 條、第191 條之3
    侵權行為之法律關係及民法第224 條、227 條、227 條之1
    規定債務不履行之法律關係，自得請求被告連帶賠償前開損
    害。惟原告僅先為一部請求，請求被告連帶賠償醫療費用24
    ,001元、看護費用1,135,534 元、勞動能力減損之損失3,78
    0,665 元及精神慰撫金1,559,800 元，共計650 萬元等語。
    並聲明：(一)被告應連帶給付原告650 萬元及自起訴狀繕本送
    達翌日起至清償日止按年息5 ％計算之利息。(二)願供擔保，
    請准宣告假執行。
三、被告則以：原告急診送醫時，並無右側肢體無力、意識障礙
    、無法言語之情形，而於被告甲○○醫師診察期間，並未出
    現一側肢體無力之症狀，且原告及其家屬於急診期間並未告
    知其於臺北榮民總醫院「類似發作之短暫性缺血發作」之病
    史，而其隨身攜帶臺北榮民總醫院所開立之藥物，則為治療
    暈眩藥物，又被告甲○○係為原告安排頭部電腦斷層檢查，
    始在開立頭部電腦斷層檢查醫囑旁註記「SAH 」字樣，並非
    被告甲○○於判讀電腦斷層檢查結果後，錯誤診斷原告為「
    蜘蛛網膜下腔出血」。而原告頭部電腦斷層檢查雖顯示有缺
    血性變化，但臨床並未出現中風典型症狀（如一側無力），
    因原告年紀輕、體格好、沒有過重肥胖、急診期間血壓穩定
    無持續升高情形，除了不說話別無特別異常，是依當時檢查
    結果及家屬提供就醫病史和服用藥物名單綜合研判，中風並
    非應予優先考慮之鑑別診斷，且被告丙○○於93年8 月21日
    晚上8 時許第一次診視原告時，亦有為原告施作肌力檢查，
    然因未發現異常始未將檢查結果記載於病歷中，是被告甲○○及丙○○均無過失可言。又缺血性中風發作後，一般需要
    經過24小時以上，電腦斷層檢查才能看出病患腦部的缺血性
    變化，本件原告在8 月21日下午7 時許所作之電腦斷層檢查
    ，顯示其腦部有缺血性變化，則其中風發作，至少應在8 月
    20日晚上7 時以前，而原告係於8 月21日上午10時36分許就
    醫，早已超過原告所稱於「三小時內給予血栓溶解劑治療」
    之期間。又原告所指以血管攝影引導打通腦部阻塞之治療方
    式，並非93年間實務上之標準治療方式，且事前需經過評估
    ，例如以核磁共振確認位置始可施行。再本件既係不得施打
    血栓溶解劑之情形，則醫師未予建議或告知自無違反告知義
    務可言。其次，原告所罹中風並非被告處置不當所致，縱使
    提早數小時由神經內科收住院，對於原告癒後情形亦無明顯
    差異，其病後之身體狀況，係所罹病症所致，與被告有無疏
    失並無因果關係。再者，原告自94年8 月起即已在學校從事
    教職，難認其自93年8 月21日起至95年8 月18日止有受全日
    看護之必要，且原告非體力勞動者，不得完全適用勞工保險
    殘廢給付標準所定勞動能力比率，原告所主張勞動能力減少
    之程度為不可採，而其請求之精神慰撫金亦屬過高。縱設被
    告應負損害賠償責任，然原告從未將其曾經在三個星期前，
    短暫一側偏癱發作而到臺北榮民總醫院就醫之病史，及其在
    本件急診期間，有一側偏癱之情形，告訴急診醫師及護理人
    員，原告顯然未盡保護其身體權所應盡之注意義務，就損害
    之發生或擴大亦與有過失云云資為抗辯，並聲明：(一)原告之
    訴駁回。(二)如受不利判決，願供擔保請准宣告免為假執行。
四、兩造不爭執之事實：
  (一)原告於93年8 月21日上午10時36分許由救護車送至馬偕紀念
    醫院淡水院區急診就醫，由被告甲○○醫師負責診療，當時
    診斷認為原告為眩暈症，給予治療，並將原告留急診室觀察
    。同（21）日下午6 時44分許，甲○○醫師為原告安排頭部
    電腦斷層等檢查，同日下午7 時30分交班給被告丙○○醫師
    。被告甲○○、丙○○於斯時均未發現原告有何左大腦梗塞
    型中風症狀，亦未會診神經內科醫師。
  (二)丙○○醫師於93年8 月22日上午6 時40分許為原告安排第二
    次頭部電腦斷層檢查，同日上午7 時50分許原告因缺血性中
    風由被告醫院神經內科收住院治療。
  (三)被告甲○○、丙○○為被告馬偕紀念醫院之受僱人、使用人
    即履行輔助人。
五、得心證之理由：本件原告主張被告疏未及時診斷原告為腦中
    風患者，致延誤「於三小時內施予血栓溶解劑治療」之黃金
    時機，亦未施以血管攝影引導打通腦部阻塞之治療方式，且
    未告知原告前開治療方式及其風險，致原告迄今仍未痊癒，
    受有腦中風併右側偏癱、失語症等重傷害等情，為被告所否
    認，而以前開情詞置辯，是本件兩造之爭點，應在於：(一)被
    告甲○○有無未符醫療常規之疏失？(二)被告丙○○有無未符
    醫療常規之疏失？(三)被告甲○○、丙○○未建議原告施打血
    栓溶解劑、血管攝影引導打通腦部阻塞及告知前開治療方式
    及其風險，是否違反告知說明義務？(四)被告甲○○、丙○○
    倘有過失，與原告目前身體障害有無相當因果關係？(五)原告
    請求被告賠償(1)醫療費用24,001元、(2)看護費用1,135,534
    元。(3)勞動能力減損3,780,665 元。(4)精神慰撫金1,559,80
    0 元，共計650 萬元，是否合理必要？(六)原告就其損害之發
    生或擴大是否與有過失？茲分述如下：
  (一)被告甲○○、丙○○有無未符醫療常規之疏失？
  1.原告主張其於93年8 月21日上午10時36分許，即有右側肢體
    無力、意思障礙、無法言語等嚴重腦中風症狀之事實，雖據
    其提出入院病歷摘要為證（本件95年度士調字第195 號卷第
    20頁），然為被告所否認，辯稱前開病歷係原告由神經內科
    收住院後，由住院醫師吳瑞依據原告片面陳述所記載，原
    告急診時之狀況應以急診病歷為準等語。經查：
  (1)原告於93年8 月21日上午10時許，在臺北縣淡水鎮鎮○○路
    32 巷93 號5 樓住處因感身體不適，經其父通報119 由臺北
    縣政府消防局派遣救護車前往救援，救護人員蕭銀潭、高峻
    德抵達時，原告主訴「暈厥、頭暈、呼吸困難、肢體無力」
    ，嗣於同日上午10時36至37分許送至淡水馬偕醫院急診室，
    由急診室護士馬錦秀負責檢傷（檢傷結果為三級），當時原
    告主訴「昨晚開始喘，現覺得呼吸困難、手腳麻、頭暈」、
    「最近有幾次頭暈現象（英文中譯）」，而由值班醫師即被
    告甲○○負責診治，經被告甲○○施以理學檢查，原告意識
    清楚，瞳孔大小2 毫米，對光均有反射，眼球有震顫，四肢
    有麻木現象，肢體可自由運動，初步診斷為急性前庭病變暈
    眩症，給予藥物治療並留急診室觀察，同日晚間7 時30分則
    交由接班醫師即被告丙○○負責等情，業據證人蕭銀潭、高
    峻德、馬錦秀於檢察官偵查時證述綦詳，並有馬偕醫院急診
    病歷、急診護理紀錄、臺北縣政府消防局救護紀錄表在卷可
    參（本院卷一第33頁以下、士檢96年度偵續字第82號卷第13
    頁、41頁、49頁），應堪認定屬實。另原告於案發前之93年
    8 月5 日曾前往臺北榮民總醫院神經內科門診，當時主訴頭
    暈，且有高血壓，經開立藥物及外用藥膏之事實，有該院94
    年5 月24日北總企字第0940033456號函暨病歷可佐（士檢94
    年度偵字第4267號卷第64至68頁），未見原告所稱其有類似
    發作之短暫性缺血發作之情形。至原告所援引淡水馬偕醫院
    病歷中「Admission Note（入院病歷摘要）」雖有「約三星
    期前發作一次右側肢體（上、下肢）無力情形，持續幾分鐘
    ，前去榮總」（英文中譯）等語之記載，然此為淡水馬偕醫
    院神經內科住院醫師依病患或其家屬片面陳述所為之記載，
    業經證人吳瑞於本院刑事庭審理時證述明確（本院卷二第
    276 頁本院98年度醫易字第1 號98年6 月16日審判筆錄），
    並非臺北榮民總醫院醫師之診斷結果，實無從據以認定原告
    於案發前三週即有短暫中風之情形。
  (2)依證人馬錦秀於偵查中之證述，原告被送進急診室後本人表
    示昨天開始喘、呼吸困難、手腳麻，後來由被告甲○○診察
    時，原告又提到會頭昏，曾因昡暈症在臺北榮民總醫院看診
    ，所以才在主訴部分加上「頭暈」，病史則記載「昡暈症」
    ，原告當時還提到自己在某大學任教等語（96年度偵續字第
    82號偵查卷第49、50頁參照），且證人蕭銀潭於偵查時亦證
    稱原告送醫當時清醒，會自己描述病情（同上卷第50頁），
    可認原告於急診就醫時意識清醒，且在急診室所為之相關主
    訴係其本人所為無誤。
  (3)依卷內臺北縣政府消防局救護紀錄表「病患主訴」欄雖勾選
    「呼吸困難」、「肢體無力」，「文字補述」欄則以手寫記
    載「患者呼吸困難、肢體無力」，另原告病歷中「Admissio
    n Note（入院病歷摘要）」「主訴」（Chief Complaint ）
    欄雖亦有「Acute onset of right weakness and slurred
    speech in 1030 am of 00000000 」（中譯為：病患於93年
    8 月21日上午10時30分，出現突發性右側無力及言語不清）
    等記載，然上開紀錄均係救護人員或住院後之負責醫師根據
    原告或其家屬之片面陳述而為記載，並非醫師診察之結果，
    此經救護人員蕭銀潭、高峻德於偵查中證述無訛（96年度偵
    續字第82號第41頁）以及醫師吳瑞於本院刑事庭審理時證
    稱「前揭『Admission Note』之主訴部分應該是根據病患本
    人或家屬之陳述而為記載，不會特別確認病患本身之症狀（
    本院卷二第276 頁背面）」等語無訛，是難認原告曾於急診
    時對被告甲○○主訴有肢體無力之情形。
  (4)至出院病歷摘要之病史部分雖載有「Then he was sent to
    our ER where right side weakness and unable to talk
    were noted」，然依登載人即淡水馬偕醫院復健科醫師林璇
    怡之證述，該部分文字係直接根據「Admission Note」所為
    之紀錄，並未實際詢問病人，也未經急診醫師確認（本院卷
    二第150 頁背面，士檢96年度偵續一字第44卷第150 頁），
    另「Admission Note」病史欄之原始記載醫師吳瑞亦於刑
    事庭審理時證稱不記得當時如何記載該段內容之狀況（本院
    卷二第230 頁），自難僅憑上開文字記載逕認原告於急診時
    業經確診有右側肢體無力、無法言語等症狀。
  (5)再據證人即急診室護理師潘夙娟證稱93年8 月21日中午時原
    告不在病床上，現場友人表示原告去上廁所，而於急診護理
    紀錄記載「12：30頭暈緩解，下床活動無礙」、「14：00呼
    吸順、精神及活動力可、頭暈緩解」（士檢96年度偵續字第
    82號卷第67頁、本院卷一第34頁），並未見原告經被告甲○○診治後有一側肢體無力情形。
  (6)是住院後病歷（指前揭「Admission Note」即入院病歷摘要
    ）所稱病人於93年8 月21日上午10時40分至急診時已有右側
    肢體無力、言語不清、意識障礙等情形，僅為病患本人或家
    屬之片面陳述，並非醫師之診斷結果，佐以證人即神經內科
    住院醫師吳瑞於本院刑事庭之證述，足見住院後之病歷（
    含Admission Note）係原告自急診室轉出由神經內科接手治
    療後，再由神經內科、復健科醫師根據原告或原告家屬提供
    之資訊製作，其中對於病人於急診時情況，係事後之轉述記
    載，若其內容與急診病歷有差異，當以急診病歷之記載為準
    。
  2.依行政院衛生署99年3 月29日衛署醫字第0990207158號函送
    之醫事審議委員會鑑定書（下稱醫審會第二次鑑定）鑑定意
    見：「依急診室病歷記載，病人於93年8 月21日10：40就診
    時，主訴為喘、頭暈及四肢麻木，並無意識障礙、無法言語
    或或肢體無力等情形，血壓亦顯示正常（收縮壓139 毫米汞
    柱，舒張壓72毫米汞柱），病人雖有高血壓病史，但未告知
    最近曾出現過短暫右側肢體無力之情形，如以上述臨床表現
    ，實難以臆斷為急性腦中風」（本院卷二第87頁參照），則
    原告主張其於急診就醫時即有一側肢體無力之腦中風症狀，
    即屬無據，是被告甲○○於急診當時依臨床症狀及檢查結果
    判斷原告並非腦中風，尚難謂有何醫療過失。
  3.再被告甲○○於急診當時雖未替原告施以肌力檢查，然據證
    人即急診室護理師潘夙娟證稱93年8 月21日中午時原告不在
    病床上，現場友人表示原告去上廁所，而於急診護理紀錄記
    載「12：30頭暈緩解，下床活動無礙」、「14：00呼吸順、
    精神及活動力可、頭暈緩解」（士檢96年度偵續字第82號卷
    第67頁、本院卷一第34頁），並未見原告經被告甲○○診治
    後有一側肢體無力情形。且行政院衛生署95年10月24日衛署
    醫字第0950214679號函送之醫事審議委員會鑑定書（下稱醫
    審會第一次鑑定）鑑定意見略以：「依據急診病歷記載，病
    人於8 月21日10：40就診時有頭暈，身體不適之現象，並無
    右側肢體無力、言語不清及意識障礙等情形；惟依住院後之
    病歷記載，病人於93年8 月21日10：40至急診時已有右側肢
    體無力、言語不清、意識障礙等情形。倘以急診病歷為準，
    尚無施作肌力檢查之適切需要；惟如以住院後之病歷為準，
    則應即時施作完整之肌力檢查，始符醫療常規（士檢94年度
    偵字第4267號偵查卷第356 頁），而原告於急診時之情況，
    應以急診病歷之記載為準，已如前述。則原告既未經檢出右
    側肢體無力、言語不清、意識障礙等情形，被告甲○○於急
    診當時依醫療常規即無施作肌力檢查之需要，自無過失可言
    。
  4.原告雖主張被告如於93年8 月21日上午10時36分許急診時或
    於第一次腦部電腦斷層掃瞄檢查後，立即施打血栓溶解劑，
    即得獲致良好之治癒效果云云，然為被告所否認，辯稱：原
    告於93年8 月21日上午10時36分許就醫時，早已超過原告所
    稱「儘快於三小時內給予血栓溶解劑治療」之期間等語，經
    查：施打血栓溶解劑之時機，依臺灣腦中風學會「靜脈血栓
    溶解劑治療急性缺血性腦中風之一般準則」之記載，將「輸
    注本藥前，缺血性發作的時間已超過3 小時或症狀發作時間
    不明」列為需為否定之條件（本院卷二第194 頁），且醫審
    會第一次鑑定及第二次鑑定之鑑定意見亦認：「急性腦梗塞
    早期治療原則，時間是主要的因素，溶血治療劑一般需於3
    小時之內開始注射，溶血治療劑本身是有危險性的。如t-PA
    也有相當的禁忌，例如：發作時間的不確定；發作時有頭部
    外傷，或者有癲癇發作等…不宜接受此治療」、「急性腦中
    風早期治療原則，時間是主要的因素，一般需於3 小時之內
    開始注射溶血治療劑，但發作時間的不確定，是作此血栓劑
    治療之禁忌，且電腦斷層已有不正常的陰影，故即不建議施
    打溶血栓劑治療t-PA」（士檢94年偵字第4267號卷第356 至
    357 頁）、「若轉予神經內科醫師診療，需先確認病人意識
    改變不語等症狀是何時發生，是否剛好於18：50出現，還是
    前幾個小時就已經出現，若發作時間可確定在3 小時內，且
    所有條件均符合，可考慮施打靜脈血栓溶解劑。若真正發作
    時間不明，則是禁忌條件，不考慮施打」、「第二次電腦斷
    層顯示左側大腦缺血性變化更為明顯，病人應可確定診斷為
    急性腦梗塞。依急診病歷記載，8 月21日18：50然病人呈現
    意識改變、不語之症狀，時間已逾11小時，不考慮使用靜脈
    血栓溶解劑」（本院卷二第260 頁參照）。又缺血性中風發
    作後，一般需要經過24小時以上，電腦斷層檢查才能看出病
    患腦部之缺血性變化，此有專業教科書（本院卷二第41頁）
    在卷可稽，並據證人即淡水馬偕醫院神經內科主治醫師陳儀
    敏醫師於偵查時證稱：「（問）醫學上是否若有CT斷層上看
    到病患有缺血性的變化，表示發作已超過24小時的說法？（
    答）有，大多是認為如此。」「（問）是否第一次電腦斷層
    結果即顯示告訴人已中風超過24小時？（答）我無法確定多
    久，一段時間最起碼為告訴人來急診的前一天晚上，在家中
    與母親說話不清楚，那時就可能應該有了。」「（問）若單
    純就片子而言，不考慮告訴人的其他情形，你認為第一次的
    CT片顯示，告訴人已中風多久？（答）一天以上。」等語（
    士檢96偵續一字第44號第147-148 頁），而本件原告於8 月
    21日下午6 時50分許所做之電腦斷層檢查，已顯示其腦部有
    缺血性變化，則其中風發作，應在8 月20日下午6 時50分以
    前，則其於8 月21日上午10時36分許就醫時，已超過得施打
    血栓溶解劑之治療期間，則被告自無原告所述延誤其使用血
    栓溶解劑治療時機之過失可言。
  5.原告另主張被告未以血管攝影方式引導打通腦部阻塞，亦有
    疏失云云，然查：此治療方式之治療對象為急性栓塞性腦中
    風之前循環血管栓塞6 小時內之中風患者或後循環血管栓塞
    24小時內之中風患者，且無相關禁忌症者，急性腦中風病患
    接受動脈內血栓溶解治療，是急性腦中風動脈內血栓阻塞之
    可能治療技術，其方法是在血管攝影引導下，將血栓溶解藥
    物經由微細導管灌注於腦動脈，以達到溶解血栓及暢通腦動
    脈之目的，因執行血管攝影引導技術，治療血管栓塞之中風
    病患，需要許多專精工作人員參與，及龐大醫療及加護病房
    等設備，因此，在臺灣此項治療並未普遍於各醫院中執行。
    有臺灣神經學學會99年5 月28日（99）鑫會字第141 號函在
    卷可稽（本院卷二第295 頁），而據被告甲○○於偵查時供
    稱：「中風分為二種，為前、後腦中風，前腦中風會半側無
    力，後腦中風會失明或平衡異常」等語（士檢96年度偵續字
    第82號第68頁），而原告並未舉證證明此治療方式於93年間
    係屬符合醫療常規之治療方式，且由原告嗣後係出現一側肢
    體無力之症狀，應可推知其係屬前腦中風之情形，則依前開
    說明，縱無相關禁忌症，亦應在6 小時內始得施行前開治療
    方式。而本件原告於8 月21日下午6 時50分許所做之電腦斷
    層檢查，已顯示其腦部有缺血性變化，則其中風發作，應在
    8 月20日下午6 時50分以前，則其於8 月21日上午10時36分
    許就醫時，業已超過得其得實施前開治療方式之治療期間，
    是原告主張被告未以血管攝影方式引導打通腦部阻塞，亦有
    疏失云云，即難憑採。
  6.然而，原告於93年8 月21日晚間6 時40至50分許，出現意識
    改變合併頭痛，意識呆滯，昏迷指數11分（E4M6V1），左邊
    瞳孔3.5 毫米，右側瞳孔4 毫米，對光均有反射，溝通時可
    了解話語，但不能講話，家屬表示原告有高血壓，隨即由被
    告甲○○排定進行第一次腦部電腦斷層掃瞄，晚間7 時30分
    許交由接班醫師即被告丙○○負責，翌日上午6 時20分許，
    由被告丙○○排定第二次腦部電腦斷層掃瞄，嗣經會診神經
    內科醫師，確認原告為腦中風等情，有急診護理紀錄、「Pr
    ogress Notes（病程紀錄）」在卷可參（本院卷一第34-38
    頁，士檢94年度偵字第4267號偵查卷第101 、104 頁）。而
    原告第一次腦部電腦斷層掃瞄已呈現缺血性變化，並無腦出
    血現象，有醫審會第二次鑑定意見記載「急診病歷記載，病
    人於8 月21日10：40送抵醫院時，並無意識及言語障礙，而
    根據18：50護理紀錄，病人呈現意識改變及頭痛，溝通時可
    了解但不語之症狀。電腦斷層顯示左側大腦缺血性變化，無
    腦出血或蜘蛛膜下腔出血」等語可稽（本院卷二第260 頁）
    。而據證人陳儀敏於偵查時證稱：急診醫師若懷疑病人可能
    中風，但不能確定，會請神經內科醫師會診，第一次腦部電
    腦斷層掃瞄已顯示原告有左大腦梗塞型中風，此時通常會立
    刻對病患作肌力檢查或請神經內科會診等語（本院卷二第14
    9 頁，士檢96年度偵續一字第44號偵查卷第146-147 頁），
    而證人即急診室護士許惠珍於偵查時證稱原告於93年8 月21
    日18時50分許之昏迷指數因不語而顯示異常，但當時原告父
    親還帶原告去上廁所，原告回來後自己爬上床等語（96年度
    偵續一字第44號卷第61頁參照），及證人吳瑞於本院審理
    時證稱不語、言語不清及意識障礙並非梗塞型腦中風之特異
    症狀，亦有可能為其他病症例如肝腦病變、電解質不平衡、
    敗血症、癲癇等原因所導致等語（本院卷二第279 頁），可
    見原告於93年8 月21日18時50分許雖僅有非梗塞型中風特異
    症狀之不語情形，使被告甲○○、丙○○無法因此確診為腦
    中風，然原告第一次電腦斷層結果既已顯示其左側大腦有缺
    血性變化，則被告甲○○、丙○○即應施作肌力檢查或請神
    經內科會診施作神經學檢查以確定原告是否為腦中風，其竟
    疏忽未為，難認已符醫療常規。
  (二)被告甲○○、丙○○未建議原告施打血栓溶解劑、血管攝影
    引導打通腦部阻塞及告知前開治療方式及其風險，是否違反
    告知說明義務？
    按醫師（或醫院）對病患的醫療行為係基於醫療契約，即醫
    師（或醫院）與病患間有因契約而形成之權利義務關係，醫
    師（或醫院）與病患之行為都必須受相關法律規定之拘束，
    不得恣意妄為。次按醫師法第12條之1 規定：「醫師診治病
    人時，應向病人或其家屬告知其病情、治療方針、處置、用
    藥、預後情形及可能之不良反應。」及醫療法第81條亦規定
    ：「醫療機構診治病人時，應向病人或其法定代理人、配偶
    、親屬或關係人告知其病情、治療方針、處置、用藥、預後
    情形及可能之不良反應。」，是醫師為醫療處置前負有說明
    義務，合先敘明。因此，醫療機構或醫師，於對病患執行侵
    入性治療或手術時，針對治療效果及可能的風險，應向病患
    本人以其能理解的語言充分說明，並取得病患本人同意後，
    始得為之；若屬緊急狀態無法向病患本人說明並得其同意的
    情況，應向家屬告知說明，然此時家屬的同意只是醫師治療
    時之參考，醫師仍應本其專業判斷（包含醫療常規或研究）
    ，推測患者本人之意思，理性決定治療方針，不當然受病患
    家屬意思之拘束，且醫師應以「對病人之最大利益」為優先
    考量，其說明義務之內涵，即如病情、治療方針、處置、用
    藥等說明，必須基於專業，與專業不符之說明，即使得到病
    患同意，也不能使醫療行為合法化。是醫師所應說明者既然
    是依專業判斷擬採用之治療方針、處置、用藥等，對於依專
    業判斷不予提出之醫療行為，即無說明義務。本件原告於93
    年8 月21日上午10時46分許急診時，已逾得施打血栓溶解劑
    或以血管攝影方式引導打通腦部阻塞之治療時機，已如前述
    ，則被告未建議原告為前開治療方式，揆諸前開說明，自無
    違反說明義務可言。
  (三)被告甲○○、丙○○倘有過失，與原告目前身體障害有無相
    當因果關係？
    按損害賠償之債，以有損害之發生及有責任原因之事實，並
    二者之間，有相當因果關係為成立要件。故原告所主張損害
    賠償之債，如不合於此項成立要件者，即難謂有損害賠償請
    求權存在，最高法院48年台上字第481 號判例可資參照。至
    於相當因果關係之認定，應以行為人之行為所造成之客觀存
    在事實為觀察之基礎，倘就該客觀存在之事實，依吾人智識
    經驗判斷，通常均有發生同樣損害結果之可能者，始得謂行
    為人之行為與被害人所受損害間，具有相當因果關係。苟無
    此一行為，固不能發生此項損害；倘有此一行為，通常亦不
    致發生此種損害時，自無因果關係存在。原告雖主張被告甲○○、丙○○於第一次腦部電腦斷層檢查後疏未會診神經內
    科醫師，為原告進行神經學檢查，無以預防原告出現再中風
    之危險，且若及時會診，將可使用抗血小板或抗凝血劑等治
    療方式，而不致造成原告受有右側偏癱、失語症等重傷害云
    云。然依證人陳儀敏之證述，原告第一次電腦斷層掃瞄結果
    顯示中風現象已有一段時間，且已經超過3 小時，無法施打
    血栓溶解劑，也無法進行積極性治療，兩次腦部電腦斷層掃
    瞄之結果差不多，期間並未造成新的中風（士檢97年度偵續
    二字第8 號卷第84頁），則原告認被告甲○○、丙○○未能
    及時施作神經學檢查避免原告有再次中風之危險，顯與事實
    不符。而原告於接受第一次電腦斷層掃瞄時已中風24小時以
    上，直至翌日清晨轉到神經內科期間，沒有病情擴大或惡化
    現象，而施作肌力及其他神經學檢查之目的在於確認中風位
    置（同上卷第85頁參照），顯見被告有無施作神經學檢查或
    會診神經內科醫師乙節與原告因腦中風受有右側肢體偏癱、
    失語症間並無相當因果關係。至於原告會診神經內科醫師之
    癒後效果，依醫審會第二次鑑定所持意見「神經內科醫師會
    根據病人臨床症狀及可能中風原因，考慮選擇抗血小板藥物
    或抗凝血劑之治療方式，並密切觀察病人病情變化，後續安
    排語言、肢體等復健治療」、「腦中風預防勝於治療，此因
    病人一旦罹患腦中風，即會產生程度不等之神經功能障礙，
    雖經治療，仍只有不到三分之一機會能恢復到正常功能。另
    外，病人神經功能恢復狀況，也與中風嚴重度、年齡、潛在
    疾病及是否獲得良好控制等因素密切相關。病人住院後之血
    管攝影檢查發現左側中大腦動脈完全阻塞，磁振造影掃描顯
    示左側中大腦動脈血管供應區域多處梗塞，此等中風型態，
    即使用藥物治療，恢復狀況亦不理想，病人除需要規則使用
    藥物預防再度中風外，亦需長期接受復健治療，改善語言及
    肢體功能」（本院卷二第260 頁背面），可知會診神經內科
    醫師之目的並不在於積極性治療，而係復健治療並預防再次
    中風，故原告以被告甲○○、丙○○未及時會診神經內科醫
    師致使原告受有腦中風併右側偏癱、失語症，顯有誤會，難
    認被告甲○○、丙○○於第一次電腦斷層檢查後未及時會診
    神經內科醫師作神經學檢查或施作肌力檢查之疏失，與原告
    目前身體障害間有相當因果關係存在。則原告因其身體障害
    所生之損害，與被告之過失間既無相當因果關係存在，揆諸
    前開說明，被告自無庸負擔損害賠償責任。
  (四)從而，原告依據侵權行為或債務不履行之法律關係，請求被
    告連帶賠償醫療費用24,001元、看護費用1,135,534 元、勞
    動能力減損3,780,665 元、精神慰撫金1,559,800 元，共計
    650 萬元及自起訴狀繕本送達翌日起至清償日止按年息5 ％
    計算之利息，為無理由，應予駁回，其假執行之聲請亦失所
    附麗，應併予駁回。
六、本件判決結果已臻明確，兩造其餘攻擊防禦方法經核與本件
    判決結果不生影響，爰不予一一論述，附此說明。
七、訴訟費用負擔之依據：民事訴訟法第78條。
中    華    民    國    99    年    8     月    10    日
                  民事第二庭  法  官  藍雅清
以上正本證明與原本無異。
如對本判決上訴，應於判決送達後20日內向本院提出上訴狀；若
委任律師提起上訴者，應一併繳納上訴審裁判費，否則本院得不
命補正逕行駁回上訴。
中    華    民    國    99    年    8     月    19    日
                              書記官  蘇意絜

司法院資訊處製作；財團法人民間司法改革基金會備份。
